臺灣高等法院臺中分院民事判決
110年度再字第8號
再 審 原告  能博旺國際傳播有限公司

法定代理人  林明賢


再 審 被告  國立中興大學農資學院實驗林管理處

法定代理人  盧崑宗
上列當事人間返還履約保證金事件，再審原告對於中華民國109
年9月22日本院108年度上字第5號確定判決提起再審之訴，本院
判決如下：
    主      文
再審之訴駁回。
再審訴訟費用由再審原告負擔。
    事實及理由
壹、程序部分：
一、按民事訴訟法第501條明文規定「再審之訴，應以訴狀表明
    下列各款事項，提出於管轄法院為之：一、當事人及法定代
    理人。二、聲明不服之判決及提起再審之訴之陳述。三、應
    於如何程度廢棄原判決及就本案如何判決之聲明。四、再審
    理由及關於再審理由並遵守不變期間之證據。再審訴狀內，
    宜記載準備本案言詞辯論之事項，並添具確定終局判決繕本
    或影本。」，經查，再審原告提起本件再審之訴，並未釋明
    其遵守不變期間之證據，且其所附聲明不服之判決（即本院
    108年度上字第5號，下稱原確定判決），並非原確定判決正
    本或其影本，係其自行從網路列印之「法學資料檢索系統」
    資料。因之，本院自有先行調閱原確定判決之卷宗，以進行
    合法要件等形式審查，合先敘明。
二、次按再審之訴，應於30日之不變期間內提起。前項期間，自
    判決確定時起算，判決於送達前確定者，自送達時起算；其
    再審之理由發生或知悉在後者，均自知悉時起算，民事訴訟
    法第500條第1項、第2項前段分別定有明文。再審原告對於
    民國109年9月22日本院108年度上字第5號判決不服，提起第
    三審上訴，經最高法院以110年度台上字第780號以上訴不合
    法，裁定駁回其上訴確定，該裁定於110年3月3日送達再審
    原告，有送達證書附卷可稽（最高法院卷第129頁），再審
    原告於110年3月31日提起本件再審之訴，有再審原告所提民
    事再審聲請狀上所蓋本院收狀章可稽（本院卷第3頁），並
    未逾30日之再審不變期間。
貳、實體部分：
一、再審原告原主張之再審理由原僅為「貴院認事用法方柄圓鑿
    」等語，嗣於補繳裁判費後始於110年5月10日補充略以：㈠
    原確定判決有民事訴訟法第496條第1項第1款「適用法規顯
    有錯誤」者，①污水處理廠設備工程新臺幣（下同）82萬7,0
    50元部分，「第二審採劉景元『這部分是王讚煌說明的，當
    時他說污水水管已經埋設完成』，這是傳聞證據，且與污水
    處理設備管線，並未埋設完成客觀卷證事實完全不符，違反
    證據法則、論理法則之適用法則不當。」②原判決關於「由
    水電技師張火木定期維護」（見藍本第110頁，其中張火木
    應係「張木火」之誤載），僅為形式證據，且張木火為「清
    潔人員」無水電工、水電技師專長、證照，自無「每二月檢
    測各機械設備功能正常性，並手動運轉一小時以上」客觀可
    能性，則第二審此部分判斷與客觀卷證事實不符，第二審亦
    未就此關鍵證據為提示，有突擊性裁判，違反「證據法則」
    之適用法則不當。③另關於農特產中心修風災道路修復費用
    部分，因編號三粗工6人及單價2,000元，及編號四、五山貓
    、貨車合計一天費用至少6,000元，再審被告於第二審之訴
    訟代理人均表示沒有意見，原判決遺漏再審被告「自認」農
    特產中心修復費用，違反辯論主義第二命題經當事人自認之
    事實法院應採為判決基礎，而違反證據法則之適用不當等語
    。㈡原確定判決有民事訴訟法第496條第1項第13款「當事人
    發現未經斟酌之證物」者，略以：「由水電技師張火木定期
    維護」（見藍本第110頁，應為「張木火」）因張木火僅為
    「清潔人員」並無水電工、水電技師專長、證照，自無每月
    檢測並手動運轉之客觀可能，此部分亦屬「前訴訟程序事實
    之言詞辯論，終結前已存在之證物，因當事人不知有此，致
    未經斟酌，現始知之『有利於再審原告新證據』；且再審原告
    已於110年1月15日已向臺灣臺中地方法院檢察署自首業務記
    載不實，應調卷審理及傳喚張木火作證等語。㈢原確定判決
    既有民事訴訟法第496條第1項第1款、第13款之再審事由，
    爰依法提起本件再審之訴。並聲明：⑴原確定判決第三項駁
    回再審原告上訴及追加之訴、第一項反訴不利於再審原告部
    分、最高法院110年度台上字第780號裁定均廢棄。⑵上開廢
    棄部分，再審被告應給付再審原告124萬3300元，並自106年
    1月21日起至清償日止，按週年利率百分之5計算之利息。
二、按再審之訴顯無再審理由者，得不經言詞辯論，以判決駁回
    之，民事訴訟法第502條第2項定有明文。所謂「顯無再審理
    由」，係指依再審原告所主張之再審理由，不經調查即可認
    定於法律上顯無理由，而不能獲得勝訴之判決者而言（最高
    法院96年度台上字第2395號判決要旨參照）。
三、再審理由與原確定判決內容「文義形式比對觀察」之分析：
　㈠原確定判決於「兩造爭執事項：乙、反訴部分」，載明：「⒉
    污水處理廠設備工程損壞82萬7,050元。」為兩造主要爭點
    。
　⒈原確定判決關於上開爭點之論斷理由及敘述風格：
　⑴關於「上訴人應每年進行營運績效查核，查核項目包括廢水
    處理系統應每二月檢測各機械設備功能正常性，並手動運轉
    一小時以上。」之文義，係原確定判決採信兩造有約定再審
    原告（上訴人）應負檢查、維護「機械設備功能正常」義務
    之依據。
　⑵依原確定判決第10頁第19-28行之文脈，原確定判決認定「【
    並非】即可認定系爭污水處理廠設備工程確已損壞不能運作
    」，係以「此參證人許聰枝同日亦證稱：（照證人所述該植
    物園的污水處理廠如果能正常運作，是否就不需要請你去抽
    污水？）我不知道污水處理廠能不能運轉，我是處理污水槽
    ，不是處理污水廠。（污水槽的水可以流到污水處理廠？）
    水是可以，但污泥沒辦法等語（見本院卷一第128頁反面）
    。」為佐證。
　⑶因之，原確定判決係採信「污水槽的水可以流到污水處理廠
    」，自無昧於再審原告所稱「污水處理設備管線是否埋設完
    成」之疑慮。
　⑷原確定判決係依再審原告應負之義務，進而採信再審被告所
    主張污水處理廠設備工程損壞，而可請求賠償82萬7,050元
    。
　⑸承上，可見再審原告係將「污水電機設備維修約定義務」指
    摘為「管線是否埋設之事實認定」，容因割裂原判決理由論
    述，未能整體觀察所致。
　⑹進而言之，原確定判決採信再審被告之主張，其理由判斷依
    據主要為原判決第8頁第15行-第11頁第21行所述理由作為基
    準，而判斷「污水處理廠設備」移交前並無損壞，而原判決
    上開駁斥之語，乃在駁斥再審原告所稱「移交前即已損壞不
    能運作云云」不能採信。
　⑺因之，再審原告所為主張實乃屬原確定判決關於證據取捨與
    心證問題，且係就前訴訟程序之事實審審理時，已存在並為
    法院所知悉，並無所謂「發現未經斟酌之證物」，是再審原
    告以此為由提起本件再審之訴，顯與原確定判決有詳予論述
    心證理由之事實不合。
  ⒉原確定判決第11頁第24行至28行載明「依上訴人自行提出之1
    02年度營運計畫說明書，業已記載上開查核項目其『由水電
    技師張火木定期維護 』」（見藍本第110頁）。故而，上訴
    人以前詞主張系爭污水處理廠設備工程，於移交予上訴人前
    即已損壞不能運作云云，亦無可採。」之文脈分析：
　⑴原確定判決論述意旨，乃在強調係依再審原告自行提出「102
    年度營運績效說明書」所記載（原確定判決載為「102年度
    營運計畫說明書」）以為認事之判斷。
　⑵再審原告既於自己製作之上開文書載明「由水電技師張火木
    定期維護」，乃是以再審原告於訴訟期間，自承有依約維護
    情事，用以佐證再審原告自認有維護義務，並非認定何人有
    無定期維護之能力，亦非認定有無具體維護之情事。
　⑶原確定判決係以再審原告自行製作交予對造之上開書面資料
    內容，作為指摘再審原告臨訟所稱「無機器可維護」之陳詞
    為不可採之依據，並無另作其他具體事實之認定。
  ㈡關於系爭道路坍方之修繕工程，即再審原告主張於104年8月
    系爭契約營運期間，因蘇迪勒颱風來襲，造成系爭道路坍方
    ，經再審被告同意以修繕費用認列投資金額，上訴人始代為
    修繕系爭道路，並因而支出系爭修繕費用30萬0,300元乙節
    ，經核原確定判決之理由內容：
  ⒈原確定判決係以再審原告「固據其提出富達工程行出具之估
    價單及太固實業股份有限公司（下稱太固公司）出具之統一
    發票為證（見藍本第297-298頁）。然上訴人於本院審理業
    已自承系爭道路坍方並非富達工程行施作，實係自己施作，
    上開估價單，僅係其為應付報帳需要，找富達工程行開立等
    語（見本院卷二第77頁）。則上訴人以上開富達工程行出具
    之估價單及太固公司出具之同額統一發票，據以主張其支出
    系爭修繕費用30萬0,300元云云，自無可採。」（原確定判
    決第14頁第23行-15頁第4行）。並以再審被告抗辯「系爭道
    路坍方之修繕費用，依約本應由上訴人負擔；且就天然災害
    等不可抗力情況，依約亦不得免除上訴人之修繕義務，如因
    此致上訴人受有重大損害，亦僅得由被上訴人協助辦理復舊
    貸款或其他紓困方式，如貸款金額不足彌補損害者，被上訴
    人得以減免租金、權利金或其他方式予以合理補償，本件並
    非重大損害，且被上訴人已從寬減免收取定額權利金1萬6,4
    40元，上訴人不得藉詞再要求被上訴人返還等語，即無可採
    。本院酌以被上訴人既曾同意上訴人以系爭道路坍方修繕費
    用認列，且上訴人確已自己施作系爭道路坍方之修繕工程，
    僅因上訴人未能提出合理估價單與發票以符會計核銷規定，
    始未能認列。則在合理之修繕費用範圍內，仍應肯認上訴人
    應得依不當得利法律關係，請求被上訴人返還。」（原確定
    判決第16頁第3-15行）。
　⒉基於民事訴訟法第279條第1項所謂自認，必須當事人對於他
    造主張之事實，積極的表示承認之意；原確定判決乃進而判
    斷再審被告即「被上訴人104年9月9日實經字第1040001665
    號函所說的5萬6,380元等語（見原審卷第191頁），且有被
    上訴人104年9月9日實經字第1040001665號函在卷可稽（見
    原審卷第201頁）。則依上開證人羅南樟之證述及前開函文
    ，在上訴人未能提出單據證明其修繕費用確高於上開金額下
    ，應認系爭道路坍方之修繕費用在5萬6,380元範圍內，為屬
    合理可信。故而，上訴人依不當得利法律關係，請求被上訴
    人返還系爭道路修繕費用5萬6,380元，應屬有據。」（原確
    定判決第16頁第22-29行），並為有利再審原告之認定。
　⒊由上述文義可見原確定判決係先確認再審被告所為拒絕給付
    之抗辯不可採，再以再審被告曾有於104年9月9日以實經字
    第1040001665號函承認之5萬6,380元為據，判准再審原告在
    此範圍內之請求，於法有據。
　⑴此「5萬6,380元」顯較再審原告所稱再審被告訴訟代理人當
    庭不爭執「編號三粗工6人及單價2,000」，及「編號四、五
    山貓、貨車合計一天費用6,000元」之金額為多。
　⑵亦即由原確定判決敘述內容，可知就此部分爭點，原確定判
    決係先駁斥再審被告抗辯不可採，並以再審被告歷來曾以書
    面自認金額5萬6,380元為據，而為有利於再審原告之認定，
    並非以上開當庭不爭執之較少金額即「編號三粗工6人及單
    價2,000元」「編號四、五合計6,000元」為憑。
　⑶再審原告忽略對造自認、不爭執之不同法律效果，並拘泥請
    求項目而無視原確定判准金額，其指摘原確定判決有棄置再
    審被告不爭執情事，應屬誤解。
四、再審理由與法定再審事由「要件比對觀察」之分析：
　㈠按民事訴訟法第496條第1項第1款所謂適用法規顯有錯誤，係
    指確定判決所適用之法規，顯然不合於法律規定，或與司法
    院大法官解釋顯然違反，或消極的不適用法規，顯然影響判
    決者而言，不包括認定事實錯誤情形在內（最高法院110年
    度台再字第3號裁判參照）。又適用前條款之規定，應以該
    裁判所確定之事實而為之法律上判斷，有適用法規顯有錯誤
    之情形為限，並不包括漏未斟酌證據及認定事實錯誤之情形
    在內，事實審法院認定事實縱有不當，亦不生適用法規顯有
    錯誤問題，即並不包括判決理由矛盾、理由不備、取捨證據
    失當、調查證據欠週、漏未斟酌證據、認定事實錯誤及在學
    說上諸說併存致發生法律上見解歧異等情形在內（最高法院
    103年度台再字第23號判決意旨、99年度台聲字第959號裁定
    意旨參照）。
  ⒈關於原確定判決採信再審被告所主張污水處理廠設備工程損
    壞可請求賠償82萬7,050元部分：
　⑴再審原告係將「約定維修機器義務」指摘為「管線有無設立
    事實認定」，容有誤解原確判決之理由論述，亦即原確定判
    決係以駁斥再審原告否認維護義務，與其自行製作交予對造
    之上開書面資料內容矛盾，並非另行認定事實，一如前述。
　⑵佐以民事訴訟法第195條規定當事人應克盡之訴訟義務，可見
    再審原告於敗訴確定後，更異前詞之說明，係以自己前後不
    一之主張作為再審理由，除自證有違事理及上開真實完全陳
    述義務在先外，其於判決確定後，始自證己方有於訴訟過程
    虛偽陳述等情；揆以上開說明，再審原告此部分主張不能採
    憑為再審理由。
　⒉關於認風災後道路修繕費用金額部分，經核原確定判決之論
    述意旨係以再審被告歷來自認最多金額5萬6,380元部分，為
    有利於再審原告之認定，並非僅止於上開當庭不爭執「編號
    三粗工6人及單價2,000元」、「編號四、五合計6,000元」
    ，再審原告未析明自認與無意見之差別，並拘泥請求細目，
    未比對判准金額，而忽略原確定判決並無棄置再審被告不爭
    執情事，此等誤解，自無再審原告所稱違反辯論主義第二命
    題經當事人自認之事實法院應逕採為判決之基礎，違反證據
    法則之適用法則不當之情事。
　㈡按當事人發現未經斟酌之證物或得使用該證物者，以如經斟
    酌可受較有利益之裁判者為限，得以再審之訴對於確定終局
    判決聲明不服，民事訴訟法第496條第1項第13款定有明文。
    所謂當事人發見未經斟酌之證物或得使用該證物，係指在前
    訴訟程序不知有該證物，現始知之，或雖知有此證物而不能
    使用，現始得使用者而言，且須以該證物如經斟酌，當事人
    可受較有利益之裁判為要件（最高法院109年度台聲字第237
    0號裁定意旨參照）。查，再審原告將「約定義務」指摘為
    「有無施作管線之事實認定」，容有誤解原確定判決之理由
    論述，且原確定判決係以再審原告自行製作交予對造之上開
    書面資料內容，作為指摘再審原告主張「無機器可維護」為
    不可採，用以佐證再審原告曾自認有「維護義務」，並非認
    定何人有無定期維護之能力，或是有無具體維護情事。是再
    審原告此部分主張，與民事訴訟法第496條第1項第13款定有
    間。
五、綜上所述，再審原告主張原確定判決有民事訴訟法第496條
    第1項第1款、第13款所定之再審事由，據以提起本件再審之
    訴，然從上開文義形式勾稽與比對之說明，即可見再審原告
    之主張容屬誤解原確定判決論述文義，或於判決確定後以自
    證己方虛偽陳述為依憑；而此等依文義比對，即可認再審原
    告誤解原確定判決文義或有違事理等情，既屬不經調查即可
    認定於法律上顯無再審理由之形式觀察分析層次，應不經言
    詞辯論，逕以判決駁回之。再審原告另稱「再審原告於110
    年1月15日已向臺灣臺中地方法院檢察署自首」乙情，係判
    決確定後，再審原告法定代理人事後之作為，與其另聲請傳
    喚「張木火」為證人等情，同屬開啟再審審理程序後，始得
    斟酌是否有重新認定事實必要時應審理之事項，尚非形式審
    查原確定判決有無法定再審事由之審查階段所應處理，附此
    敘明。
六、據上論結，本件再審之訴顯無理由，爰判決如主文。
中　　華　　民　　國　　110 　年　　6 　　月　　10　　日
　　　　　　　　　  民事第三庭　審判長法　官  黃玉清
　　　　　　　　　　　　　　　　　　  法　官  葛永輝
　　　　　　　　　　　　　　　　　    法　官  涂秀玲
正本係照原本作成。          
如不服本判決，應於收受送達後二十日內向本院提出上訴書狀，
其未表明上訴理由者，應於提出上訴後二十日內向本院補提理由
書狀（均須按他造當事人之人數附繕本）。
上訴時應提出委任律師或具有律師資格之人之委任狀；委任有律
師資格者，另應附具律師資格證書及釋明委任人與受任人有民事
訴訟法第四百六十六條之一第一項但書或第二項所定關係之釋明
文書影本。如委任律師提起上訴者，應一併繳納上訴裁判費。

                                      書記官  王麗英

中　　華　　民　　國　　110 　年　　6 　　月　　10　　日